【裁判字號】    90,上訴,1143
【裁判日期】    901218
【裁判案由】    偽造文書
【裁判全文】
臺灣高等法院臺南分院刑事判決            九十年度上訴字第一一四三號    Ｇ
      上  訴  人
      即  被  告  甲  ○  ○
      選任辯護人  吳  春  生
右上訴人因偽造文書案件，不服臺灣嘉義地方法院八十九年度訴字第二六七號中華民
國九十年七月二十五日第一審判決（起訴案號：臺灣嘉義地方法院檢察署八十九年度
偵字第一０三二號），提起上訴，本院判決如左：
      主      文
上訴駁回。
      事      實
一、甲○○與丁○○（另由檢察官分案偵辦）及綽號「黑杞」（公訴意旨漏載）姓名
    年籍不詳之成年男子，基於犯意聯絡，共同於民國（下同）八十九年一月十四日
    前後某時，在臺南縣永康市○○街一百五十二巷二十九號，由甲○○提供自己之
    照片予丁○○及「黑杞」，再由丁○○、「黑杞」將姓名年籍不詳女子（公訴意
    旨誤為丙○○）之中華民國國民身分證（下簡稱身分證）背面撕下，於正面膠膜
    下黏貼甲○○照片，並除去身分證統一編號、姓名、出生年月日欄，更改姓名為
    丙○○、出生年月日為五十四年十一月三日，復將邵秀金之身分證正面之統一編
    號Ｚ000000000號後五碼更改為９８９５３號，成為Ｚ0000000
    00號，背面之住遷註記欄第二行增列臺南縣永康市○○里○○鄰○○路五百五
    十五號，父母欄由邵明貴、邵方玉盞更改為楊銘賢、楊周趁，配偶欄增列乙○，
    而將前開變造之丙○○身分證正面覆蓋於變造之邵秀金身分證正面，變造為形式
    上乃臺南縣政府所轄戶政機關於八十四年九月十八日補發予丙○○之身分證一枚
    ，足以生損害於丙○○、邵秀金及戶政機關對於戶籍管理之正確性。甲○○、丁○○為冒領丙○○之普通小型車及重型機車駕駛執照，隨即於八十九年一月二十
    七日下午四時二十分許，持上開變造之身分證，連同於不詳時地共同利用不知情
    之刻印商偽造之丙○○印章一枚及甲○○所有背面均屬接續偽造之丙○○署名、
    指印之照片四張（每張照片署名、指印各一枚，合計署押四枚），至嘉義市○○
    路二百零二巷二號許洲（公訴意旨誤載為許榮洲）住處後方，以新臺幣五十元
    之代價，利用亦不知情之許洲前往嘉義市○○街八十九號交通部公路局嘉義區
    監理所（下簡稱嘉義區監理所），填寫汽（機）車駕駛人審驗暨各項異動登記書
    ，而在申請人簽名欄制作不實之丙○○署名及印文各一枚，偽造該私文書，並持
    向監理所文書士楊紫絹申請補發普通小型車及重型機車駕駛執照，以行使該偽造
    之私文書，足以生損害於丙○○及監理機關對於駕駛執照管理之正確性。惟楊紫
    絹於審查時發現丙○○之身分證疑似變造，未予核准，乃報警查獲甲○○，並扣
    得變造之丙○○身分證（查獲後分離為變造之姓名年籍不詳女子身分證正面一枚
    ，及邵秀金身分證一枚）、偽造之丙○○印章與丁○○冒領而貼有其照片之重型
    機車駕駛人乙○駕駛執照各一枚，及甲○○所有背面均有偽造之丙○○署押之照
    片四張。甲○○被查獲後，為掩飾身分，竟另行起意，於八十九年一月二十七日
    下午六時十分許、同年月二十八日三時二十分許嘉義市警察局第二分局後湖派出
    所警員陳朝明詢問中，冒用丙○○之姓名應訊，並在該分局嘉市警刑二字第三三
    七號刑案偵查卷宗第一正面至第三頁反面所示偵訊（調查）筆錄上，基於同一署
    名、指印確認筆錄內容無訛之單一犯意，接續偽造丙○○之署押八枚（共八處，
    含署名五枚、指印八枚），足以生損害於丙○○及警察機關對於偵查犯罪之正確
    性，旋亦為警識破而發覺上情。
二、案經嘉義市警察局第二分局報告臺灣嘉義地方法院檢察署檢察官偵查起訴。
      理      由
一、上訴人即被告甲○○坦認於右揭時地冒用丙○○姓名應訊，並在上開警察機關之
    偵訊筆錄上偽造丙○○署押之犯罪事實，此外並有偵訊（調查）筆錄在卷可稽（
    警卷第一頁正面至第三頁反面），被告此部分之自白與事實相符，可以採信。其
    行為客觀上衡之，已足生損害於丙○○及警察機關對於偵查犯罪之正確性，足堪
    認定。故被告此部分之事證明確，犯行亦堪認定。惟其餘矢口否認有何共同變造
    證人丙○○身分證、偽造證人丙○○印章並為冒名申請補發駕駛執照而利用證人
    許洲偽造進而行使汽（機）車駕駛人審驗暨各項異動登記書等犯行，並辯稱：
    我有跟丁○○去嘉義區監理所，但由他進去監理所，我不知情云云。經查：
(一)被告提供自己之照片予案外人丁○○及「黑杞」，且以被害人邵秀金與前開姓名
    年籍不詳女子之身分證，變造成證人丙○○之身分證等情，業據被告於警訊、偵
    查中坦承不諱（警卷第三頁正面、第四頁反面，偵查卷第八頁正面），核與證人
    丙○○於警訊所述及原審法院結證所供被害情節相符（警卷第六頁、原審第一八
    一號卷第十七頁正面），並有扣案業已變造完成之身分證一枚附於警卷（警卷第
    十二頁正面，查獲後已被分離，如前述）及被告甲○○、證人丙○○、被害人邵
    秀金之戶籍謄本在原審卷可稽。按證人丙○○於警訊及原審均稱未遺失身分證，
    依其戶籍謄本記事欄又無如變造之身分證上之八十四年九月十八日補發身分證註
    記，顯然被告僅係利用證人丙○○之年籍資料據以填寫而已，並非持該證人之身
    分證正本加以變造，此部分公訴意旨容有誤會，附此敘明 (參照警卷第六頁、原
    審第一八一號卷第十七頁）。
(二)再查，案外人丁○○委託不知情之刻印商於不詳時地偽造證人丙○○之印章，並
    連同上開變造之身分證與被告所有於背面接續偽造丙○○署押照片四張，利用不
    知情之證人許洲持向嘉義區監理所申請補發汽、機車駕駛執照一節，亦有印章
    一枚、照片四張扣案可稽（警卷第十二頁正面）及汽（機）車駕駛人審驗暨各項
    異動登記書影本附卷可參（偵查卷第三頁、第四頁），而該印章偽造之目的既在
    於冒領駕駛執照，且被告又提供照片以變造身分證，復於冒領駕駛執照前，在上
    述四張照片背面偽造丙○○署押，並於遭警查獲時尚知曉偽簽丙○○之署押，顯
    然被告係知情，其就偽造證人丙○○印章部分，與案外人丁○○亦有犯意聯絡、
    行為分擔，應堪認定。
(三)前開登記書係被告與案外人丁○○共同利用不知情之證人許洲簽名、蓋章而偽
    造，並提出於嘉義區監理所而行使之，除有前述之登記書影本及被告上述照片四
    張在卷外，並據證人許洲、楊紫絹到庭結證屬實（原審第一八一號卷第十六頁
    反面、第十七頁正面），何況，苟被告未參與犯行，自不致於被查獲後又冒用證
    人丙○○之姓名應訊（見後述）。因之，被告此部分之犯行，堪予認定。其行為
    客觀上衡之，已足生損害於丙○○、邵秀金及戶政機關對於戶籍管理、監理機關
    對於交通監理之正確性甚明。
    綜上所陳，相互印證，足見被告上開所辯，係屬事後卸責之詞。其事證明確，被
    告此部分犯行洵堪認定。
二、被告甲○○變造姓名年籍不詳女子及被害人邵秀金之身分證，並持以向嘉義區監
    理所行使，核其所為，係犯刑法第二百十六條、第二百十二條之行使變造特種文
    書罪；被告偽造汽（機）車駕駛人審驗暨各項異動登記書，並持以行使，核其所
    為，係犯刑法第二百十六條、第二百十條之行使偽造私文書罪；被告於自己之四
    張照片背面及報告機關之偵訊（調查）筆錄上，偽造丙○○之署押，核其所為，
    均係犯刑法第二百十七條第一項之偽造署押罪。被告與案外人丁○○就上揭行使
    變造特種文書、行使偽造私文書及在照片背面偽造署押犯行，暨被告與案外人丁○○、「黑杞」就上揭變造特種文書犯行，有犯意之聯絡及行為之分擔，均為共
    同正犯。被告與案外人丁○○利用不知情之人偽造證人丙○○之印章一枚，及利
    用不知情之證人許洲在汽（機）車駕駛人審驗暨各項異動登記書上偽造證人丙○○之印文、署押並行使之，為間接正犯。被告於自己之照片背面及報告機關之
    偵訊（調查）筆錄上，分別偽造多枚丙○○之署押，被害法益與被害人皆相同，
    且係利用同一犯罪機會接續為之，均為接續犯，各僅成立實質上一罪。被告變造
    姓名年籍不詳女子及被害人邵秀金之身分證並進而行使，變造之低度行為應為行
    使之高度行為所吸收，均不另論罪。被告偽造被害人丙○○之印章、印文，為偽
    造前開登記書私文書之部分行為，又偽造私文書進而行使，偽造之低度行為亦應
    為行使之高度行為所吸收，同不另論罪。被告以一故意行為，同時變造並行使前
    開二人之身分證，觸犯構成要件相同之罪名，為想像競合犯，應依刑法第五十五
    條規定從一重之刑法第二百十六條、第二百十二條之行使變造特種文書罪論處。
    被告係以犯行使變造特種文書罪及偽造署押罪為方法，而達其犯行使偽造私文書
    罪之目的，三罪間有方法與目的之牽連關係，應依刑法第五十五條規定從一重之
    行使偽造私文書罪處斷。被告所犯上開行使偽造私文書、偽造署押二罪，罪名互
    異，犯意各別，應予分論併罰。
三、原審以被告罪證明確，因予適用刑法第二十八條、第二百十六條、第二百十條、
    第二百十二條、第二百十七條第一項、第五十五條、第五十一條第五款、第三十
    八條第一項第二款、第二百十九條，罰金罰鍰提高標準條例第一條前段等規定，
    並審酌被告之犯罪動機、目的、手段、方法，所生之危害，且於原審審理中一度
    逃匿，有通緝書可按，犯後又一再飾詞以對，難認有具體悔過之態度及其他一切
    情狀，分別量處被告就共同行使偽造私文書部分有期徒刑七月，於警訊筆錄偽造
    之「丙○○」署押部分有期徒刑三月，並定其應執行刑為有期徒刑九月。又警卷
    第十二頁被告之四張照片，均屬被告所有，業據被告供承在卷（警卷第十一頁）
    ，顯係供冒領駕駛執照犯罪所用，應依刑法第三十八條第一項第二款宣告沒收。
    被告所偽造如警卷第一頁至第三頁偵訊（調查）筆錄、警卷第十二頁被告照片背
    面及偵查卷第三頁汽（機）車駕駛人審驗暨各項異動登記書等所示之丙○○署押
    共十三枚（共十三處，含署名十枚、指印十二枚）及偽造之丙○○印章、印文各
    一枚，應依刑法第二百十九條宣告沒收。至警卷第十二頁扣案之乙○重型機車駕
    駛執照一枚，雖貼有案外人丁○○之照片，已據被告供述明白（偵查卷第八頁反
    面、第九頁正面），顯係冒領無疑，然該案外人未經到案，且本院復查無積極證
    據證明係被告所共犯，應與本案無關，本院尚無從宣告沒收，附此敘明。本院經
    核原判決認事用法，均無違誤，量刑亦稱妥適，被告上訴意旨空言否認犯罪或指
    摘原判決量刑過重而有不當之處，為無理由，應予駁回。
四、臺灣高雄地方法院檢察署八十九年度偵緝字第一五七九號偽造文書案件、臺灣嘉
    義地方法院檢察署八十九年度偵字第六七三一號詐欺等案件，檢察官移送併辦意
    旨均謂上開案件與本案有裁判上一罪之關係，請求合併審判。惟上述偽造文書案
    件，被告甲○○於八十八年十二月二十三日經檢察官准予具保後，直至翌年元月
    ，案外人丁○○、「黑杞」向被告慫恿，被告始另行起意而犯本案；而上述詐欺
    等案件，共犯則為「阿娟」及「張廂民」，亦係被告於本案八十九年一月二十七
    日經檢察官准予具保後，另行起意所為（本院九十年五月一日訊問筆錄第五頁、
    第七頁），核與本案均無裁判上一罪之關係，本院自無從合併審判，宜退回由檢
    察官繼續偵查，附此敘明。
據上論斷，應依刑事訴訟法第三百六十八條，判決如主文。
本案經檢察官邱克斌到庭執行職務。
中    華    民    國      九十      年      十二      月      十八      日
                                  臺灣高等法院臺南分院刑事第一庭
                                      審判長法官  鄭    文    肅
                                            法官  黃    三    哲
                                            法官  王    浦    傑
右正本證明與原本無異。
如不服本判決，應於判決送達後十日內向本院提出上訴狀，其未敘述理由者並應於提
出上訴狀後十日內向本院補提理由書（應附繕本)。
                                      法院書記官  蔡    振    豐
中    華    民    國      九十      年      十二      月      十九      日
附錄本案論罪科刑法條全文：
刑法第二百十條：
偽造、變造私文書，足以生損害於公眾或他人者，處五年以下有期徒刑。
刑法第二百十二條：
偽造、變造護照、旅券、免許證、特許證及關於品行、能力服務或其他相類之證書、
介紹書，足以生損害於公眾或他人者，處一年以下有期徒刑、拘役或三百元以下罰金
。
刑法第二百十六條：
行使第二百十條至第二百十五條之文書者，依偽造、變造文書或登載不實事項或使登
載不實事項之規定處斷。
刑法第二百十七條第一項：
偽造印章、印文或署押，足以生損害於公眾或他人者，處三年以下有期徒刑。


司法院資訊處製作；財團法人民間司法改革基金會備份。
